最高法院刑事判決　　　　　　九十四年度台上字第四一六四號
　　上　訴　人　丙○○
　　　　　　　　　　　　6
　　　　　　　　甲○○
　　　　　　　　　　　　號
 　　　　　　 　乙○○
　　　　　　　　　　　　6 號.
　　共　　　同
　　選任辯護人　史乃文律師
上列上訴人等因常業詐欺案件，不服台灣高等法院高雄分院中華
民國九十四年三月十日第二審更審判決（九十三年度上更(一)字第
三二六號，起訴案號：台灣澎湖地方法院檢察署九十一年度偵字
第一四三、一四四、二二六號），提起上訴，本院判決如下：
    主  文
原判決撤銷，發回台灣高等法院高雄分院。
　　理　由
本件原判決認定：上訴人丙○○基於意圖為自己不法所有之常業
詐欺犯意，於民國九十年四月十七日在台中市申請設立「台灣產
經雜誌社」，旋以未實際公開發行，僅用以寄送受邀贊助廣告者
訛詐金錢之「台灣產經雜誌」為名義，自同年六月間起，邀約不
特定人贊助刊登慶祝該雜誌創刊之廣告。嗣於同年八月二十日將
社址遷移至新竹市○○街六十四號三樓，復分別自同年十一月及
九十一年三月起，陸續以未實際公開發行，僅用以寄送騙取金錢
之「真相新聞報」、「先鋒日報」、「亞洲新聞報」等刊物為名
義，向不特定人邀約贊助廣告，並自九十年九月間、十月間及十
二月間起，分別僱用與之有共同常業詐欺犯意聯絡之上訴人乙○
○、甲○○等人擔任電訪員之工作，由渠等伺機以上開雜誌發行
及創刊等名義，向全國各縣市機關團體、民意代表、個人及民間
各企業公司等不特定人，電話邀約每則以新台幣（下同）一、二
千元至上萬元不等之費用要求贊助廣告。經受邀人同意後，即將
各廣告刊登於上述刊物後，再將該刊物一份及收據收執聯寄送以
取信刊登人，使陷於錯誤，誤信為已刊登於該等刊物上，因而將
廣告贊助費用以郵寄支票之方式交付予丙○○，或以現金匯入上
開刊物相關帳戶後，均轉存入丙○○設於玉山銀行光華分行之「
台灣產經雜誌社－丙○○」帳戶（帳號：0000 -000-000000）內
。總計以上開邀約贊助廣告之同一詐騙手法，先後向澎湖縣、台
北市、高雄市、台北縣、基隆市、宜蘭縣、桃園縣、新竹縣、新
竹市、苗栗縣、南投縣、台中縣、台中市、彰化縣、雲林縣、嘉
義縣、嘉義市、台南縣、台南市、高雄縣、屏東縣、台東縣、花
蓮縣、金門縣及連江縣等二十五縣市，共計四千五百十六人，詐
得廣告費共計一千零二十萬七千零四十二元，恃以為生，且均以
之為常業，賴以維生（各縣市被害人數及被騙金額詳如原判決附
表一，個別被害人之姓名、匯款時間、匯入帳號或戶名、匯款金
額及廣告刊登之媒體詳如原判決附表二）等情。因而撤銷第一審
之判決，改判仍論處上訴人等共同常業詐欺罪刑，固非無見。
惟查：(一)、科刑判決所認定之事實，與所採之證據不相適合，即
屬證據上理由矛盾，其判決當然違背法令。原判決認定丙○○發
行之「台灣產經雜誌」、「真相新聞報」、「先鋒日報」、「亞
洲新聞報」等刊物，「每期內容」均相同（見原判決第二頁第二
五至二七列），即不同期別之「台灣產經雜誌」及不同日期之「
先鋒日報」，除內頁廣告外，其內容均屬相同；理由中雖亦說明
上開刊物除廣告不同，「每期內容」相同（見原判決第六頁第四
至六列、第十一至十三列），然其所憑之論據則是「並有扣案之
期別相同內頁廣告不同之台灣產經雜誌及報紙日期相同，頭版等
位置廣告內容均不相同之先鋒日報等雜誌、報紙足憑」（見原判
決第六頁第十四至十七列），即謂扣案之「台灣產經雜誌」係同
期發行之雜誌，「先鋒日報」亦為同日發行之報紙，但既為同期
雜誌或同日報紙，其內容本屬相同，自不足以證明丙○○發行之
上開刊物，各期內容均相同之事實。原判決以上開扣案期別相同
之「台灣產經雜誌」及日期相同之「先鋒日報」，資為上訴人等
在每期內容相同之刊物內頁或頭版上刊登不同廣告以為詐取廣告
費之證據，顯有判決理由矛盾之違法。(二)、原判決以證人施吉安
警詢中之陳述與在原審審判中不符，而謂其警詢之陳述具有較可
信之特別情況，並採為不利上訴人等論證之一（見原判決第四頁
第十三至十六列）；惟施吉安在警詢中係陳稱：「……他在電話
中表明係『台灣產經雜誌』記者以幫忙刊登律師廣告要求贊助，
後來遭我拒絕，後來連續打了好幾通電話至律師事務所來，另以
雜誌社要發行雜誌，再度要求捧個場訂一年份雜誌，後來因不好
意思推辭就答應了，贊助金額為三千元」、「我認為是我同意訂
他的雜誌，他也有寄來雜誌，並沒有詐騙行為，所以我不要提出
告訴」（見高雄市政府警察局鼓山分局警卷第三七頁反面），與
其在原審更審中經訊以：「民國九十一年間有無為了刊登廣告的
事匯款給台灣產經雜誌社？」時，供稱：「有，但不是為了刊登
廣告，我是訂閱雜誌匯了三千元，匯一次，訂一年。我是先收到
雜誌，然後有人打電話來，說該雜誌是我認識的一位朋友希望我
能捧場，問我是否要刊登廣告，我當時予以拒絕，但有同意訂閱
雜誌一年」等語（見更(一)卷(二)第一六五至一六六頁），似無不同
，且施吉安之前後陳述，就丙○○所辯「台灣產經雜誌」等刊物
確有公開發行一節，似亦屬有利證據。然原判決遽謂施吉安在警
詢之陳述與審判中不同，並採其警詢之證述為憑以認定上訴人等
有詐取廣告費之依據，亦有證據上理由矛盾之違法。又九十二年
一月十四日修正通過之刑事訴訟法施行前，已繫屬於各級法院之
案件，其以後之訴訟程序，應依修正後刑事訴訟法終結之。但修
正刑事訴訟法施行前已依法定程序進行之訴訟程序，其效力不受
影響，刑事訴訟法施行法第七條之三定有明文。而有關傳聞法則
相關規定之修正，係於九十二年九月一日開始施行，本案第一審
係於新修正刑事訴訟法施行前之九十二年八月五日辯論終結（見
一審卷三第二二五頁），證人在警詢中之證言茍已於修正刑事訴
訟法施行前，依法定程序進行證據之調查，自有證據能力，該已
進行之程序，效力即不受影響。原審未論敘被害人蕭介生等五千
六百三十五人於警詢及證人杜新、劉世偉、連蒼模、夏右卿、
陳智勇、陳曉翠、林福民、陳修福、蔡素靜、張素萍、翁裕隆、
何慶昇、戴秀鳳、盧意姍、李詩琪、蔡秀燕、李淑惠、邱雅倫、
簡汀妮、龍慧鎂、林清暉、李宏仁、周易成、葉惠玲、李靜惠、
黃建榮等分別於警詢所為陳述，是否業經第一審依法定程序進行
調查，即遽認均無證據能力（劉新安、施吉安、李萬得、洪明麗
、黃文照、蔡秀燕、蕭清華、簡慶懿除外），其法律見解，不無
可議。(三)、審理事實之法院，對於案內與認定事實、適用法律、
罪名成立與否或於公平正義之維護或對被告之利益有重大關係之
一切證據，除認為不必要者外，均應詳為調查，然後基於調查所
得之心證以為判斷之基礎；茍與認定事實、適用法律有重要關係
，或於公平正義之維護或對被告之利益，有重大關係之事項，在
客觀上認為應行調查之證據，又非不易調查或不能調查，而未依
法加以調查，率予判決者，即有刑事訴訟法第三百七十九條第十
款應於審判期日調查之證據未予調查之違法。上訴人等在原審提
出「台灣產經雜誌」第一、二、三、五期，以證明各期雜誌內容
並不相同，原審勘驗結果，雖認上開四期之「台灣產經雜誌」內
容固有不同，但因係案發後四年始提出，而不予採信（見原判決
第六頁第十八至二三列）；惟上開雜誌究係何時印刷，非不可傳
喚承印之印刷廠相關人員到場調查，或函請相關機關團體鑑定其
紙張油墨之印製時間以為辨明，此於上訴人等之利益有重大關係
，原審未深入查明，細心剖析，並於理由內為必要之論述，遽以
遲至四年後始行提出，即認無足憑採，自嫌速斷而難昭折服。上
訴意旨指摘原判決不當，非無理由，應認仍有發回更審之原因。
原判決說明不另為無罪諭知部分，基於審判不可分原則，亦應併
予發回。
據上論結，應依刑事訴訟法第三百九十七條、第四百零一條，判
決如主文。
中　　華　　民　　國　九十四　年　　八　　月　　四　　日
                      最高法院刑事第十二庭
                          審判長法官  謝　俊　雄
                                法官  陳　世　雄
                                法官  蘇　振　堂
                                法官  吳　信　銘
                                法官  徐　文　亮
      本件正本證明與原本無異
                                      書  記  官
中　　華　　民　　國　九十四　年　　八　　月　　九　　日
                                                  Ｒ
